臺灣高等法院刑事判決　　　　　　　　96年度上訴字第1969號
上　訴　人
即　被　告　甲○○
選任辯護人　洪維煌律師
上列上訴人因公共危險案件，不服臺灣士林地方法院95年度訴字
第1051號，中華民國96年1月2日第一審判決（起訴案號：臺灣士
林地方法院檢察署95年度偵字第6342號），提起上訴，本院判決
如下：
    主  文
原判決撤銷。
甲○○放火燒燬現供人使用之住宅，未遂，處有期徒刑參年陸月
；減為有期徒刑壹年玖月，扣案之打火機壹個沒收。
    事  實
一、甲○○自民國94年5月間起，多次前往位於臺北市北投區○
    ○○路7號1樓之「曉格語文文理補習班」，向該補習班負責
    人乙○○表示欲借用教室上課，或說服一同合夥經營國中生
    課後補習生意，均經乙○○回絕後，而心生不滿，竟於95年
    5月8日凌晨3時43分許前往上址補習班1樓，明知該補習班之
    樓上住有多戶人家，為現供人使用之連棟住辦大樓，內有多
    人居住及使用，竟仍以自備之打火機一個，點火引燃該「曉
    格語文文理補習班」張貼於外牆之海報紙並引燃火勢，火勢
    經引燃後向上竄燒而造成該補習班之外牆、天花板遭燻黑，
    幸因該補習班之外牆木板等設備均使用防火建材，始未造成
    燒毀該棟大樓房屋之結果。嗣經乙○○報警循監視系統查獲
    甲○○，並扣得打火機1個。
二、案經臺北市政府警察局北投分局報告臺灣士林地方法院檢察
    署檢察官偵查起訴。
    理  由
一、訊據上訴人即被告甲○○固坦承有燒燬佈告欄之事實，惟辯
    稱：沒有燒燬房屋之意思，是因為家庭因素，受到刺激，又
    加上那天與兩位友人李宗熙、蘇建州喝酒酒醉，一時失慮，
    我當時只是情緒上的發洩，沒有要放火燒人及燒房子的意思
    ，放火是要燒海報，當時我在左下角點了一下，就離開，我
    是失控的行為，事後我有請當事人原諒等語。辯護意旨另稱
    ：被告行為時是否因壓力太大而致有偏差行為發生，致被告
    之精神狀況有偏差云云。
二、上揭犯罪事實，業據被告甲○○於原審、本院審理中坦承不
    諱，核與證人即被害人乙○○於警詢、偵查、原審及本院審
    理中指證情節相符，復有案發現場所設置監視錄影器攝得畫
    面翻拍照片6幀、縱火現場照片1幀、台灣士林地方法院檢察
    署勘驗筆錄1份、會勘照片30幀、臺北市政府北投分局扣押
    物品目錄表、扣押物清單各1紙及扣案之打火機1個在案可憑
    。該火災現場係處上開地址大樓1樓，遭縱火之外牆、天花
    板均鄰近該大樓住戶之大門，該大門為出入必經之處，且與
    屋內樓梯相通，當時告訴人之房東（即該上址補習班之房屋
    出租人）及其他住戶均住在樓上屋裡等情，業據被害人乙○
    ○於偵查及原審結證在卷（見偵卷第35頁至第37頁、第66頁
    至第67頁；本院卷第65頁至第71頁、第75頁）、卷附之縱火
    現場及翻拍照片（見偵卷第22頁至第25頁）及前述台灣士林
    地方法院檢察署勘驗筆錄及會勘照片（見偵卷第70頁至第95
    頁）所示，本件火災現場僅補習班1樓大門口外側之外牆及
    天花板有燻燒變黑情形，及該外牆之海報遭火損毀，至於該
    大樓1樓樓梯間及其主要構成部分樑、柱、屋頂及支撐壁等
    均未被火勢波及，亦未坍塌、傾圮，仍然完好，顯然尚未因
    燃燒結果而致建築之主要結構體喪失效用，自難謂已達「燒
    燬」之程度。本件事證明確，被告犯行堪以認定，應依法論
    科。
三、被告辯解不足採之理由：
（一）本院審理中，經被告同意，囑託台北市立聯合醫院為被告
      作精神鑑定，結果認：被告對於事發原因，案件行為過程
      無明顯記憶缺損，可描述且說明對一己有利之相關事證。
      再者被告亦無酒精中毒或酒精引起之特異體質病理反應，
      亦無受精神病症狀，明顯情緒障礙或其他相類似情形影響
      之狀況，致使其辨識其行為違法或依其辨識而行為之能力
      產生顯著障礙之情形。綜合言之，目前無證據顯示被告於
      犯行當時是否受精神疾病症狀或其他相類似情形影響，而
      致不能辨識其行為違法或欠缺依其辨識而行為之能力，致
      其辨識行為違法或依其辨識而行為之能力顯著降低之情形
      。有該醫院96年11月1日北市醫松字第09633707100號函及
      精神鑑定報告書附本院卷可稽。
（二）本院審理中，被告聲請傳訊證人即一起喝酒之李宗熙、蘇
      建洲。惟查本案被告犯罪當時，李宗熙、蘇建洲並未在現
      場目擊，被告究竟喝酒幾許，亦無客觀數據，且被告之精
      神狀況，本院業經囑託台北市立聯合醫院鑑定，已如前述
      ，是本院認無再傳訊李宗熙、蘇建洲作證之必要。
（三）該火災現場係處上開地址大樓1樓，遭縱火之外牆、天花
      板均鄰近該大樓住戶之大門，該大門為出入必經之處，且
      與屋內樓梯相通，當時房東（即該上址補習班之房屋出租
      人）及其他住戶均住在樓上屋裡等情，若被告僅係要燒燬
      海報，自可將海報撕下之後，帶往空曠之地燃燒，足認被
      告所辯係卸責之詞。
四、法律修正之比較適用：
    被告行為後，刑法於94年2月2日修正公布，於95年7月1日施
    行。按行為後法律有變更者，適用行為時之法律，但行為後
    之法律有利於行為人者，適用最有利於行為人之法律，現行
    刑法第2條第1項訂有明文。茲就本案有關之新舊法比較部分
    ，臚列如下：
（一）關於未遂犯之規定：按修正後刑法第25條、第26條有關未
      遂犯之規定，其內容並無更動，僅將原第26條前段之得減
      輕其刑之規定，移至第25條第2項後段，主要的修正係將
      不能未遂除罪化，但關於未遂犯得按既遂犯之刑減輕之規
      定，新舊法並無不同，非屬法律之變更，僅純文字之修正
      ，則應適用裁判時法，有最高法院95年第21次刑事庭會議
      決議可資參照，故本件應適用裁判時刑法第25條第2項後
      段規定減輕其刑。
（二）關於沒收之規定：修正刑法第38條第2項、第3項，係將「
      犯人」修正為「犯罪行為人」，僅為純文字修正，無新舊
      法比較適用之問題，亦應依一般法律適用原則，適用裁判
      時法。
五、論罪之理由：
    按刑法第173條第1項放火燒燬現供人使用之住宅罪，其直接
    被害法益，為一般社會之公共安全，雖同時侵害私人之財產
    法益，但仍以保護社會法益為重，況放火行為原含有毀損性
    質，而放火燒燬現供人使用之住宅罪，自係指供人居住房屋
    之整體而言，應包括牆垣及該住宅內所有設備、傢俱、日常
    生活上之一切用品，故一個放火行為，若同時燒燬住宅與該
    住宅內所有其他物品，無論該其他物品為他人或自己所有，
    均不另成立刑法第175條第1項或第2項之罪或同法第354條毀
    損罪之餘地，有最高法院29年度上字第2388號判例、79年度
    台上字第1471號判例可資參照。而放火罪既遂未遂之區別標
    準，係以目的物獨立燃燒，且足以變更其形體致喪失其效能
    為依據，是放火燒燬現供人使用之住宅罪，如僅室內傢俱、
    裝潢燒燬，其房屋重要構成部分諸如樑、柱及支撐壁等尚未
    因燃燒結果致喪失其效用者，應成立刑法第173條第3項、第
    1項放火燒燬現供人使用住宅未遂罪，則有最高法院87年度
    台上字第1719號、79年度台上字第2747號、第2656號判決可
    參。核被告甲○○所為係犯刑法第173條第3項、第1項之放
    火燒燬現供人使用之住宅未遂罪。被告著手於放火行為之實
    行而不遂，為未遂犯，依修正後刑法第25條第2項後段規定
    ，按既遂犯之刑減輕之。
六、撤銷改判之理由：
    原審據以論罪科刑，固非無見。惟查被告犯罪時間，在96年
    4月24日以前，合於中華民國96年罪犯減刑條例減刑條件，
    原判決未及予以減刑，尚有未洽。被告上訴意旨否認犯罪雖
    未足採，但原判決既有前揭可議之處，仍屬無可維持，應由
    本院將原判決撤銷改判。爰審酌被告僅因被害人乙○○拒絕
    其借用補習班教室及補習班合夥生意而有所怨懟，於半夜之
    際，放火燒燬被害人補習班及其房東及其他住戶現住之住辦
    大樓，雖屬未遂，惟按水火無情，其惡性不得謂不輕，對民
    眾生命、財產及社會安全秩序之危害甚鉅。惟仍姑念被告尚
    無犯罪前科，有本院被告全國前案紀錄表可稽，然因其長期
    受其配偶罹患精神病症之刺激，及其家庭經濟狀況每況日下
    之影響，而一時失慮犯下本案犯行，且犯罪後能坦承犯行，
    尚知悔悟之，犯罪後態度良好，並於原審審理時當庭賠償被
    害人乙○○新台幣3萬元等一切情狀，量處有期徒刑3年6月
    ，並依中華民國96年罪犯減刑條例第2條第1項第3款，減輕
    其宣告刑2分之1為有期徒刑1年9月。至於扣案打火機1個，
    係被告所有供犯罪所用之物，業據被告供明在卷，爰依法併
    予宣告沒收。
七、適用法律：
刑事訴訟法第369條第1項前段、第364條、第299條第1項前段，
刑法第173條第3項、第1項、第25條第2項後段、第38條第1項第2
款，中華民國96年罪犯減刑條例第2條第1項第3款、第7條。
本案經檢察官吳國南到庭執行職務。
中　　華　　民　　國　　96　　年　　12　　月　　11　　日
　　　　　　　　　刑事第十六庭  審判長法　官  葉騰瑞
　　　　　　　　　　　　　　　　　    法　官  吳鴻章
　　　　　　　 　 　　　　　　　　　　法　官  王炳梁
以上正本證明與原本無異。
如不服本判決，應於收受送達後十日內向本院提出上訴書狀，其
未敘述上訴之理由者並得於提起上訴後十日內向本院補提理由書
（均須按他造當事人之人數附繕本）。
                                      書記官  廖逸柔
中　　華　　民　　國　　96　　年　　12　　月　　11　　日
附錄本案論罪科刑法條全文：
刑法第173條：
放火燒燬現供人使用之住宅或現有人所在之建築物、礦坑、火車
、電車或其他供水、陸、空公眾運輸之舟、車、航空機者，處無
期徒刑或7年以上有期徒刑。
失火燒燬前項之物者，處1年以下有期徒刑、拘役或5百元以下罰
金。
第1項之未遂犯罰之。
預備犯第1項之罪者，處1年以下有期徒刑、拘役或3百元以下罰
金。
